【裁判字號】    90,台上,1621
【裁判日期】    900913
【裁判案由】    返還保證金等
【裁判全文】
最高法院民事判決                                九十年度台上字第一六二一號
    上  訴  人  大漢建設股份有限公司
    法定代理人  陳吉勝
    訴訟代理人  林雯澤律師
    上  訴  人  甲○○
                乙○○
    共      同
    訴訟代理人  謝宜伶律師
右當事人間請求返還保證金等事件，兩造對於中華民國八十九年一月二十五日台灣高
等法院第二審判決（八十八年度重上字第二八九號），各自提起上訴，本院判決如左
    主  文
原判決除假執行部分外廢棄，發回台灣高等法院。
    理  由
本件原審廢棄第一審所為上訴人大漢建設股份有限公司（下稱大漢公司）部分敗訴之
判決，改判如其部分聲明，另駁回大漢公司之其餘上訴，無非以：大漢公司主張，對
造上訴人甲○○、乙○○（下稱甲○○等二人）於民國八十六年三月十三日謊稱其所
有坐落台北縣新莊市○○段三二八地號、三二九地號、三三○地號、三四二地號、三
四三地號五筆土地（下稱系爭土地）係左臨新莊市○○路、上臨二省道之角地，其於
六十三年間所建之現有房屋係蓋在化成路邊，且於八十六年一月十五日申請獲准指定
建築線圖，使伊誤信為真，乃以系爭土地為角地之前提條件，與甲○○等二人簽訂系
爭合建契約，並交付保證金新台幣（下同）一千萬元。惟伊持甲○○等二人提供之八
十六年一月十五日申請獲准之八六北工指定字第一一六號及八十六年七月五日申請獲
准之八六北工指定字第一五二五號建築線圖聲請建造執照，經台北縣政府工務局於八
十七年一月十六日以上開建築線圖與系爭土地之地籍圖、樁位成果圖套繪不實為由，
逕行更正指定之建築線。伊至此始知受騙，乃於八十七年五月五日以存證信函向甲○
○等二人撤銷受詐欺所為之合建意思表示，並催告甲○○等二人於該函送達七日內返
還保證金一千萬元及賠償建築設計費四百五十萬元及工廠准設立之申辦費用一百零六
萬三千一百十一元。惟甲○○等二人迄未履行等情，爰依不當得利法則求為命甲○○
等二人返還伊一千五百五十六萬三千一百十一元及自八十七年五月十三日起至清償日
止加付法定遲延利息之判決（原審判命甲○○等二人返還大漢公司保證金一千萬元及
其利息，另駁回大漢公司其餘之請求，兩造各就其敗訴部分提起第三審上訴）。經查
大漢公司主張之上揭事實，有合建契約、支票、存證信函、建築線指定申請書圖可稽
，並為甲○○等二人所不爭，足見系爭土地為角地乙節，實為系爭合建契約重要之點
，亦即甲○○等二人須提供角地供大漢公司合建，始符契約本旨。惟查兩造訂立系爭
合建契約時，系爭土地之左方並非緊臨化成路，可見兩造所訂之系爭契約係以自始法
律不能之給付為契約之標的，依民法第二百四十六條第一項前段規定應屬自始無效，
從而大漢公司依不當得利法則請求甲○○等二人返還保證金一千萬元及其法定遲延利
息，為有理由，應予准許。次查乙○○係因鄰地有越界建築情事，始於八十五年十一
月一日申請複丈系爭之三二八地號、三二九地號、三四二地號、三四五地號四筆土地
。又甲○○係為鑑定與鄰地之界址，始於八十五年十一月十五日申請複丈系爭之三三
○地號土地，均非聲請指定建築線等情，業經證人楊賢誨證述屬實。再者，甲○○等
二人於八十六年一月十五日申請獲准之八六北工指定字第一一六號之建築線核准圖及
八十六年七月五日申請獲准之八六北工指定字第一五二五號建築線核准圖係以系爭土
地面臨化成路之地界線為建築線，雖與兩次複丈結果，即系爭土地之地界並未緊臨化
成路之結果不同，但甲○○等二人僅為一般百姓，並不嫻熟地政與建築管理之相關事
項，尚難以分辨上開建築線核准圖與複丈成果圖之記載應以何者為是。此觀台北縣政
府工務局經兩次錯誤指定後，迨至八十七年一月十六日始以上開建築線圖與系爭土地
之地籍圖、樁位成果圖套繪不實為由，逕行更正指定之建築線，具見本件建築線之指
定並非易事，故尚難認甲○○等二人於訂約時已確知建築線圖有錯誤，蓄意隱瞞真相
而欺騙大漢公司訂約，從而大漢公司請求甲○○等二人賠償因被詐欺誤信契約為有效
而支出之建築設計費及工廠申辦費之損害五百五十六萬三千一百十一元及其法定遲延
利息，尚非正當，不應准許等詞，為其判斷之基礎。
查依系爭合建契約第一條記載甲○○等二人係提供系爭土地與大漢公司合建，倘系爭
土地在法令上並無不能取得建造執照之情事，即非所謂以法律上不能之給付為契約之
標的，縱系爭土地因非面臨二省道與新莊市○○路間之角地，與當事人間之約定有所
不符，亦僅生甲○○等二人提供合建之土地是否有瑕疵，當事人能否依契約請求之問
題，雙方所訂立之合建債權契約並不因而無效。原審未查明系爭土地在法律上有何不
能供合建之情形，遽謂系爭契約係以法律上不能之給付為契約之標的，應屬無效，未
免速斷。次查證人楊賢誨證稱：八十五年十一月十一日及二十七日之複丈成果圖為伊
所製作，係為確定系爭土地之界線，有標定Ａ塑膠樁，其他部分均在房屋內，無法標
定；甲○○等二人供稱：楊賢誨鑑定時有說一部分界樁在屋內，伊有向主管機關洽購
系爭土地與新莊市○○路間之水利地及部分被徵收土地各云云（見一審卷一三四頁、
二審卷四二頁、七九頁）。果爾，則甲○○等二人於八十五年十一月間鑑定系爭土地
之界線時，已知悉系爭土地並未左臨新莊市○○路，而向主管機關洽購系爭土地與化
成路間之水利地及部分被徵收土地，則其於八十六年三月十三日訂立系爭合建契約時
，竟謂系爭土地係坐落於二省道與新莊市○○路間之角地，似此情形，能否謂無詐欺
情事，即非無疑。原審未遑注意及此，率以本件建築線之指定並非易事為由，遽認甲
○○等二人並無詐欺情事，顯有疏略。兩造上訴論旨各自指摘於其不利部分之原判決
不當，求予廢棄，均非無理由。
據上論結，本件兩造上訴均有理由，依民事訴訟法第四百七十七條第一項、第四百七
十八條第一項，判決如主文。
中      華      民      國     九十     年      九      月     十三     日
                              最高法院民事第四庭
                                  審判長法官  蕭  亨  國
                                        法官  許  朝  雄
                                        法官  謝  正  勝
                                        法官  陳  淑  敏
                                        法官  劉  福  來
      右正本證明與原本無異
                                              書  記  官
中      華      民      國     九十     年      十      月      三      日


司法院資訊處製作；財團法人民間司法改革基金會備份。
